---
title: " Mini Proyecto 2025. Análisis de tickets de supermercado"
author: "Mar Fuentes Armenteros, Paula Girbés Plaza, Pablo Fernando Navarro Sánchez, Andreu Serrano Briz, Hugo Cuñat Alabau y Rafael Cebrián Pérez"
date: "`r Sys.Date()`"
output:
  bookdown::pdf_document2:
    fig_caption: yes
    df_print: kable
  bookdown::html_document2:
    fig_caption: yes
    df_print: kable
---


```{r Carga-librerias, include=FALSE}
knitr::opts_chunk$set(echo = FALSE, warning = FALSE, message = FALSE)
library(pdftools)
library(stringr)
library(dplyr)
library(lubridate)
library(knitr)
library(bookdown)
library(kableExtra)

options(OutDec = ",", digits = 2)

```

```{r Exportacion-tickets, include=FALSE}

carpeta_data <- "data"

# Obtenemos todos los nombres de los tickets que tengan extensión pdf y los guardamos en una lista
tickets <- list.files(carpeta_data, pattern = "\\.pdf$", full.names = TRUE)


```

```{r Procesamiento-ticket, include=FALSE}

#Esta función procesa un ticket
procesar_ticket <- function(ticket){
  # Extraemos toda la información del ticket como un vector
  texto <- pdf_text(ticket)
  texto <- paste(texto, collapse = "\n") # unimos todo el texto en un solo string
  
  #Verificación de que es un ticket de Mercadona
  if (!str_detect(texto, "MERCADONA, S\\.A\\.")) {
    return(NULL)  
  }
  supermercado <- "MERCADONA"
  
  # Obtenemos las líneas de texto individuales 
  lineas <- str_split(texto, "\n")[[1]]%>% 
    str_trim() %>% 
    .[. != ""]
  
  # Dirección (línea que contenga "CTRA.")
  idx_mercadona <- grep("MERCADONA, S\\.A\\.", lineas)
  direccion <- if (length(idx_mercadona) > 0 && idx_mercadona + 1 <= length(lineas)) {
    str_trim(lineas[idx_mercadona + 1])
  } else {
    NA
  }
  
  # Código postal
  linea_cp_municipio <- lineas[grepl("^\\s*\\d{5}\\s+\\w+", lineas)][1]
  codigo_postal <- ifelse(!is.na(linea_cp_municipio), str_extract(linea_cp_municipio, "\\d{5}"), NA)
  
  #Municipio
  municipio <- ifelse(!is.na(linea_cp_municipio), str_trim(str_remove(linea_cp_municipio, "^\\s*\\d{5}\\s+")), NA)
  
  # Teléfono
  telefono <- str_extract(texto, "TELÉFONO: \\d+")
  telefono <- ifelse(!is.na(telefono), str_remove(telefono, "TELÉFONO: "), NA)
  
  # Fecha 
  fecha <- str_extract(texto, "\\d{2}/\\d{2}/\\d{4}")
  
  #Hora
  hora <- str_extract(texto, "(?<=\\d{2}/\\d{2}/\\d{4} )\\d{2}:\\d{2}")
  
  # Número de operador
  op <- str_extract(texto, "OP: \\d+")
  op <- ifelse(!is.na(op), str_remove(op, "OP: "), NA)
  
  # Número de tienda, caja y factura
  factura <- str_extract(texto, "FACTURA SIMPLIFICADA: \\d+-\\d+-\\d+")
  if (!is.na(factura)) {
    partes <- unlist(str_split(str_remove(factura, "FACTURA SIMPLIFICADA: "), "-"))
    tienda <- partes[1]
    caja <- partes[2]
    num_factura <- partes[3]
  } else {
    tienda <- NA
    caja <- NA
    num_factura <- NA
  }
  
  # Parking
  entrada <- str_extract(texto, "ENTRADA\\s+\\d{2}:\\d{2}") %>% str_extract("\\d{2}:\\d{2}")
  salida <- str_extract(texto, "SALIDA\\s+\\d{2}:\\d{2}") %>% str_extract("\\d{2}:\\d{2}")
  
  # Total
  total <- str_match(texto, "TOTAL \\(€\\)\\s+(\\d+,\\d{2})")[,2] %>% str_replace(",", ".") %>% as.numeric()
  
  #Tarjeta
  tarjeta <- str_extract(texto, "TARJ\\. BANCARIA.*?(\\d{4})")
  tarjeta <- ifelse(!is.na(tarjeta), str_extract(tarjeta, "\\d{4}"), NA)
  
  #Nc
  nc <- str_extract(texto, "N\\.C: \\d+")
  nc <- ifelse(!is.na(nc), str_remove(nc, "N\\.C: "), NA)
  
  #Aut
  aut <- str_extract(texto, "AUT: \\d+")
  aut <- ifelse(!is.na(aut), str_remove(aut, "AUT: "), NA)
  
  #Aid
  aid <- str_extract(texto, "AID: [\\w\\d]+")
  aid <- ifelse(!is.na(aid), str_remove(aid, "AID: "), NA)
  
  #Arc
  arc <- str_extract(texto, "ARC: \\d+")
  arc <- ifelse(!is.na(arc), str_remove(arc, "ARC: "), NA)
  
  #Tipo de pago
  tipo_pago <- str_match(texto, "(VISA|MASTERCARD|AMEX|DÉBITO|CRÉDITO|DEBITO|CREDITO|EFECTIVO)[ /A-Z]*")[,1]
  
  # Productos
  productos <- list()
  en_pescado <- FALSE
  
   for (i in seq_along(lineas)) {
    linea <- lineas[i]
    if (str_detect(linea, "^PESCADO$")) {
      en_pescado <- TRUE
      next
    }
    
    if (i < length(lineas)) {
      linea_siguiente <- lineas[i + 1]

      # Detectar formato de producto con peso
      if (str_detect(linea_siguiente, "\\d+[.,]\\d+\\s*kg\\s+\\d+[.,]\\d+\\s*€/kg")) {
        nombre <- linea
        datos <- str_match(linea_siguiente, "(\\d+[.,]\\d+)\\s*kg\\s+(\\d+[.,]\\d+)\\s*€/kg\\s+(\\d+[.,]\\d{2})")
        peso <- as.numeric(str_replace(datos[2], ",", "."))
        precio_kg <- as.numeric(str_replace(datos[3], ",", "."))
        importe <- as.numeric(str_replace(datos[4], ",", "."))

        categoria <- if (en_pescado) "pescado" else if (str_detect(tolower(nombre), "kiwi|banana|mandarina|tomate|espinaca|ajo|champiñon")) "fruta/verdura" else "venta_por_unidades"

        productos[[length(productos) + 1]] <- data.frame(
          producto = nombre, cantidad = peso,
          precio_unitario = precio_kg, importe = importe,
          es_peso = TRUE, categoria = categoria, stringsAsFactors = FALSE
        )
        next
      }
    }
    partes <- str_match(linea, "^(\\d+)\\s+(.*?)\\s+(\\d+[.,]\\d{2})(?:\\s+(\\d+[.,]\\d{2}))?$")
    if (!all(is.na(partes))) {
      cantidad <- as.numeric(partes[2])
      producto <- partes[3]
      precio_unit <- as.numeric(str_replace(partes[4], ",", "."))
      importe <- ifelse(!is.na(partes[5]), as.numeric(str_replace(partes[5], ",", ".")), precio_unit * cantidad)

      categoria <- if (en_pescado) "pescado" else "venta_por_unidades"
      

      productos[[length(productos) + 1]] <- data.frame(
        producto = producto, cantidad = cantidad,
        precio_unitario = precio_unit, importe = importe,
        es_peso = FALSE, categoria = categoria, stringsAsFactors = FALSE
      )
    }
  }

  if (length(productos) == 0) return(NULL)

  df_productos <- do.call(rbind, productos) %>%
    mutate(
      ticket_id = factura, supermercado = supermercado, direccion = direccion,
      codigo_postal = codigo_postal, municipio = municipio, telefono = telefono,
      fecha = fecha, hora = hora, op = op, tienda = tienda, caja = caja, num_factura = num_factura,
      entrada = entrada, salida = salida, total = total, tarjeta = tarjeta,
      nc = nc, aut = aut, aid = aid, arc = arc, tipo_pago = tipo_pago
    )
  df_productos <- df_productos %>%
  mutate(
    categoria = ifelse(str_detect(producto, "^1\\s+"), "fruta/verdura", categoria),
    producto = str_replace(producto, "^1\\s+", ""),
    cantidad = ifelse(es_peso, round(importe / precio_unitario, 1), cantidad),
    categoria = as.factor(categoria)
  )

  return(df_productos)
}


# Procesamiento con filtrado
lista_tickets <- lapply(tickets, procesar_ticket)
lista_tickets <- lista_tickets[!sapply(lista_tickets, is.null)] 

# Combina y elimina duplicados 
tickets_df <- do.call(rbind, lista_tickets)
tickets_df <- tickets_df[!duplicated(tickets_df[, c("ticket_id", "producto", "cantidad", "precio_unitario")]), ]

# Cambiar los tipos de datos
if (!is.null(tickets_df)) {
  tickets_df <- tickets_df %>%
    mutate(
      cantidad = as.integer(cantidad),
      codigo_postal = as.integer(codigo_postal),
      telefono = as.integer(telefono),
      op = as.integer(op),
      tienda = as.integer(tienda),
      caja = as.integer(caja),
      num_factura = as.integer(num_factura),
      tarjeta = as.integer(tarjeta),
      nc = as.integer(nc),
      aut = as.integer(aut),
      arc = as.integer(arc),
      fecha = dmy(fecha),
      hora = format(as.POSIXct(hora, format = "%H:%M"), "%H:%M"),  
      entrada = format(as.POSIXct(entrada, format = "%H:%M"), "%H:%M"),  
      salida = format(as.POSIXct(salida, format = "%H:%M"), "%H:%M")    
    )%>%mutate(
    cantidad = ifelse(es_peso, round(importe / precio_unitario,1), cantidad)
  )
}
#

```


# Introducción
En este proyecto se aborda el análisis exploratorio de
datos a partir de tickets de supermercado, con el objetivo de extraer
información relevante sobre los hábitos de consumo, productos
adquiridos, precios y comportamiento de compra. El conjunto de datos que se utiliza pertenece a varios tickets del supermercado Mercadona proporcionados por la Universidad de Valencia (UV). En concreto, pertenece a una recolecta entre el profesor y varios alumnos de la asignatura de Tratamiento de datos.
Este proyecto tiene como objetivo analizar los datos extraidos de los tickets para responder a las siguientes preguntas:

¿Cuáles son los 5 productos, de los vendidos por unidades, con más ventas ? ¿Cuántas unidades de cada uno se han vendido ?

Si consideramos la categoría de FRUTAS Y VERDURAS. Cuáles son los 5 productos más vendidos ? ¿Cuántos kilos se han vendido de cada uno de estos productos ?

Si consideramos la categoría de PESCADO. Cuáles son los 5 productos más vendidos ? ¿Cuántos kilos se han vendido de cada uno de estos productos ?

Muestra mediante un gráfico de líneas como ha variado el precio por kilo de las bananas y los plátanos en los tickets disponibles, a lo largo del tiempo.

¿ Cuál es la procedencia de los tickets ?¿ Qué ciudad/ pueblo tiene un mayor número de tickets ?

Muestra mediante un diagrama el número de tickets recogidos cada día de las semana. ¿Si tuvieses que cerrar un día entre semana qué día lo harías ?

1.¿Cuáles son las frutas más compradas durante la
primavera? (Filtrar por fecha y categoría de producto).

2.¿Qué productos suelen comprarse más durante festivos como Navidad,
Semana Santa o Fallas? (Comparar ventas en fechas clave con el resto del
año).

3.¿Se compran productos diferentes en zonas urbanas frente a rurales?
(Agrupar por ciudad o código postal y comparar top productos).

4.¿Qué productos suelen comprarse juntos con frecuencia? (por ejemplo,
pan con chocolate) (Analizar combinaciones frecuentes dentro del mismo
ticket).

5.¿Qué productos se mantienen en la cesta aunque cambien de precio?
(Observar si bajadas o subidas de precio afectan a las unidades
compradas).

6.¿Cuántos productos se compran en promedio por ticket? (Contar
productos por ticket y calcular la media).

7.¿Qué categorías suelen comprarse en conjunto? (Ej. frutas + lácteos)
(Clasificar productos por categoría y ver combinaciones más frecuentes).

8.¿Cómo cambia el gasto promedio según el día de la semana? (Comparar el
total gastado y cantidad de tickets por día).

9.¿Qué día tiene menos volumen de compras? ¿Y cuál el mayor? (Contar
número de tickets por día de la semana).

10¿Qué mes registra mayores compras de frutas y verduras? (Filtrar por
categoría y agrupar por mes).

11. ¿Qué productos tienen mayor rotación semanal y cuáles permanecen más
    tiempo sin comprarse? (Agrupar ventas por semana y producto,
    analizar frecuencia de compra).

12. ¿Cómo afecta la climatología al tipo de productos comprados? (ej.
    helados en verano, sopas en invierno) (Relacionar fechas con
    estaciones y tipos de producto).

13. ¿Qué impacto tienen las promociones o descuentos en la cantidad
    comprada de un producto? (Comparar unidades vendidas antes, durante
    y después de una promoción).

14. ¿Qué ticket promedio se observa según el tipo de establecimiento
    (urbano, rural, turístico)? (Agrupar por zona y calcular gasto
    promedio por ticket).

15. ¿Qué productos suelen ser los primeros en desaparecer en compras
    grandes (+20 productos)? (Analizar orden de productos en tickets
    extensos).

16. ¿Existen diferencias de compra entre clientes que compran entre
    semana frente a fines de semana? (Comparar volumen y tipo de
    productos por día).

17. ¿Hay patrones de consumo distintos entre zonas costeras y zonas del
    interior? (Comparar categorías más compradas según localización
    geográfica).

18. ¿Qué marcas blancas se compran más en comparación con productos de
    marca? (Clasificar productos por tipo de marca y analizar
    proporciones de compra).

19. ¿Cuáles son los productos más comprados por la mañana frente a la
    tarde? (Agrupar tickets por franja horaria y analizar top
    productos).

20. ¿Qué artículos aumentan su venta a fin de mes (posiblemente por
    cobro de sueldos)? (Comparar ventas por semana del mes,
    especialmente última semana)

# Material y Métodos

## *Carga de librerías y datos necesarios para el análisis*




Para el correcto desarrollo de la exportación y análisis de los datos, en primer lugar, se cargan todas las librerías necesarias al principio del código. Estas librerías son las mostradas en la Tabla \@ref(tab:tabla-librerias).

```{r tabla-librerias}
librerias <- data.frame(
  "Librería" = c("pdftools", "stringr", "dplyr", "lubridate", 
                "knitr", "bookdown", "kableExtra", "purrr", "tidyr"),
  "Función" = c(
    "Extraer texto de archivos PDF",
    "Manipulación de cadenas con regex",
    "Transformación y manipulación de datos",
    "Manejo avanzado de fechas/horas",
    "Generación de informes dinámicos",
    "Creación de documentos académicos",
    "Formato profesional de tablas",
    "Iteraciones y programación funcional",
    "Organización de datos en formato tidy"
  )
)

knitr::kable(
  librerias,
  caption = "Librerías utilizadas y su función",
  booktabs = TRUE,
  label = "tabla-librerias"
)
```

Posteriormente, se realiza la carga de los tickets. Estos tickets se encuentran en la carpeta *./data* y pueden tener diferentes formatos aparte de estar repetidos o no ser del supermercado Mercadona. 

En este trabajo solo se tienen en cuenta aquellos tickets con extensión *.pdf*, para ello, a la hora de cargarlos se ha utilizado **list.files()**, que lee la carpeta *data* y usando el parámetro **pattern = "\\.pdf$"**, que selecciona solo los archivos con extensión *.pdf*, devuelve un vector con la ruta de todos los archivos. 

Después de filtrar y obtener la ruta de los archivos, a resultado útil crear una función que se encargue de procesar, ticket por ticket, toda la información necesaria, para ello, primero se utiliza **pdf_text()**, que convierte el contenido del *pdf* en un vector de texto plano, donde cada elemento representa una página y mediante **paste()** estas se unen, de esta menera se obtiene el texto del recibo. 

Dado que el formato no es el mismo en tickets de diferentes cadenas de supermercado y el enfoque de este análisis se centra únicamente en los recibos de Mercadona, para evitar conflictos a la hora separar la información, en el caso que exista un recibo de otro supermercado o incluso que en un pdf en vez de el recibo haya una imagen, se ha utilizado **str_detect** para verificar si el texto del ticket contiene el identificador único de Mercadona, en el caso de no detectarlo, descarta el ticket devolviendo **null**.


Una vez verificado que el ticket pertenece a Mercadona, se procede a extraer la información línea por línea. Para ello, el texto plano se divide con la función **str_split()**, separándolo por saltos de línea , y luego se limpian los espacios sobrantes mediante **str_trim()**, eliminando líneas vacías con *.[. != ""]*. Esto permite trabajar con un vector de líneas limpio, donde cada línea representa un fragmento legible del recibo.


A la hora de extraer las variables, se utilizan varias funciones, como se pueden observar en la Tabla \@ref(tab:tabla-funciones), donde se ven representadas las funciónes y para que han sido utilizadas. 

```{r tabla-funciones}
funciones_metadatos <- data.frame(
  "Función" = c("str_detect", "str_extract", "str_match", "str_remove", 
                "str_trim", "grep", "grepl", "ifelse"),
  "Descripción" = c(
    "Detecta si un texto contiene un patrón específico",
    "Extrae el primer fragmento que coincide con una expresión regular (como fechas o importes)",
    "Extrae fragmentos más complejos usando grupos de captura, útil para líneas con múltiples datos ",
    "Elimina partes del texto como etiquetas",
    "Elimina espacios al inicio y final de la línea (para limpiar direcciones y otras cadenas)",
    "Devuelve el índice de líneas que contienen un patrón ",
    "Devuelve un vector lógico indicando si cada línea contiene el patrón ",
    "Estructura condicional para asignar valores según se cumpla o no una condición"
  )
)

knitr::kable(
  funciones_metadatos,
  caption = "Funciones utilizadas en la extracción de metadatos",
  booktabs = TRUE,
  label = "tabla-funciones"
)

```


Además también se utilizán patrones o expresiones regulares, estos son muy útiles, y se pueden encontrar repetidamente en el codigo ya que están formados por subconjuntos, que al unirlos de diferentes maneras permiten seleccionar comodamente las partes del ticket que se necesitan guardar en las variables. Los  sbconjuntos más utilizados estan representados y explicados en la Tabla \@ref(tab:tabla-patrones).


```{r tabla-patrones}
elementos_regex <- data.frame(
  "Elemento" = c(
    "\\\\d{2}",  "/",
    "(?<=...)", "^", "\\\\s+", 
    "[.,]", "\\\\d+[.,]\\\\d{2}", "\\\\d+[.,]\\\\d+", 
    "€", "kg", ":", "-",
    "[A-ZÁÉÍÓÚÑa-záéíóúñ]+", "\\\\w+", "\\\\d+"
  ),
  "Función" = c(
    "Detecta exactamente los dígitos que se encuentran dentro de las claves ",
    "Detecta una barra inclinada, común en fechas ",
    "Lookbehind: permite buscar un patrón solo si está precedido por otro",
    "Indica el inicio de línea ",
    "Detecta uno o más espacios",
    "Detecta punto o coma como separador decimal",
    "Número con dos decimales ",
    "Número decimal general ",
    "Busca el símbolo del euro",
    "Detecta unidades de peso como 'kg'",
    "Detecta dos puntos ",
    "Detecta guiones ",
    "Detecta palabras compuestas por letras ",
    "Detecta cualquier carácter alfanumérico ",
    "Detecta uno o más dígitos"
  )
)

knitr::kable(
  elementos_regex,
  caption = "Componentes utilizados en las expresiones regulares y su propósito",
  booktabs = TRUE,
  label = "tabla-patrones"
)
 
```

Con la implementación de las funciónes y las expresiónes regulares el código permite extraer la información de los recibos, aunque por la estructura de estos se ha debido de dividir la identificación de las variables en dos:

Primero se guarda información general sobre el ticket, es decir, aquellos datos que són iguales para todos los productos del mismo ticket. 
Las variables que se extraen en esta parte se detectan mediante la localización de palabras clave como  *TOTAL (€)*, extrayendo el valor y luego convirtiéndolo a formato numérico, o inclúso, las expresiones buscan el formato típico de fechas u horas. Muchas de estas operaciónes són el resultado de búsquedas de lineas anteriores, por lo que también se utilizan estructuras como **ifelse()**, que evitan errores en el caso de que en la busqueda anterior no se hubiera encontrado nada. Al final del código los datos se transforman y limpian para garantizar su coherencia. De esta manera conseguimos extraer las variables que están representadas y definidas en la Tabla \@ref(tab:tabla-variables-generales)

```{r tabla-variables-generales}
metadatos <- data.frame(
  "Variable extraída" = c(
    "direccion", "codigo_postal", "municipio", "telefono",
    "fecha", "hora", "op", "tienda", "caja", "num_factura",
    "entrada", "salida", "total", "tarjeta", "nc", "aut", "aid", "arc"
  ),
  "Descripción" = c(
    "Dirección del supermercado",
    "Código postal",
    "Municipio",
    "Número de teléfono",
    "Fecha de compra en formato aaaa-mm-dd",
    "Hora de compra en formato hh:mm",
    "Número de operador ",
    "Número de tienda",
    "Número de caja",
    "Número de factura",
    "Hora de entrada al parking en formato hh:mm",
    "Hora de salida del parking en formato hh:mm",
    "Importe total del ticket",
    "Últimos 4 dígitos de la tarjeta bancaria",
    "Número de comercio ",
    "Número de autorización de la operación",
    "Identificador AID de la tarjeta",
    "Código ARC de la operación"
  ),
  "Tipo" = c(
    "character", "integer", "character", "integer",
    "Date", "character", "integer", "integer", "integer", "integer",
    "character", "character", "numeric", "integer", "integer",
    "integer", "character", "integer"
  )
)

knitr::kable(
  metadatos,
  caption = "Tipo y descripción de las variables generales",
  booktabs = TRUE,
  label = "tabla-variables-generales"
)

```


Después de extraer las variables generales, se analiza de una manera mas compleja las variables que provienen de los productos.  Para este análisis se han considerado dos tipos de productos, diferenciados por su formato de aparición en el ticket, aquellos productos vendidos por peso y los productos vendidos por unidades. En primer lugar se emplea **list()** para crear una lista vacía que almacene todos los artículos encontrados y se inicia un flag booleano para rastrear si estamos en la sección de pescado del ticket. Luego iterando sobre cada línea del texto y utilizando su índice, detecta si hay pescado en el ticket mediante la busqueda de *PESCADO*  y, detecta y analiza los productos con peso. Posteriormente, se añade la categoria, en este punto del codigo solo se añade en el caso de que sea pescado, *pescado*, y en el caso de que sea otra cosa, *venta_por_unidades*, mas tarde, como los productos que són frutas y verduras los añade con un número al principio, en el caso de que un producto tenga un número y un espacio, cambia su categoría a *fruta/verdura*. Después de extraer el resto de datos, guarda el producto como un **data.frame** dentro de la lista *productos*. Por último, se analizan los productos vendidos por unidades, y se crea el **data.frame** y se guarda en la lista.

En el caso de que no hayan productos, es decir, que la longitud de la lista *productos* sea cero, se descarta el ticket.

Después de analizar todos los productos se combinan en un solo **data.frame**, cambiando de categoria los productos, como ya se ha explicado con anterioridad,  corigiendo el valor numerico que aparecen en los productos con categoria fruta/verdura o calculando correctamente con una regla de tres la cantidad de aquellos productos vendidos por peso. Como resultado de toda la extración de la parte de productos y su posterior corrección de tipos, salen resultantes las variables representadas en la Tabla \@ref(tab:tabla-variables-productos)

```{r tabla-variables-productos}
variables_productos <- data.frame(
  "Variable" = c(
    "producto", "cantidad", "precio_unitario", "importe", "es_peso", "categoria"),
  "Significado" = c(
    "Nombre del producto comprado",
    "Cantidad del producto (número o peso)",
    "Precio por unidad o por kg",
    "Importe total pagado por el producto",
    "Indica si el producto se vendió por peso ",
    "Clasificación del producto "),
  "Tipo final" = c(
    "character", "integer", "numeric", "numeric", "logical", "factor")
)

knitr::kable(
  variables_productos,
  caption = "Tipo y descripción de las variables derivadas de productos",
  booktabs = TRUE,
  label = "tabla-variables-productos"

)

```


A continuación, se aplica la función **procesar_ticket()** a todos los tickets, eliminando los tickets vacíos y se unen todos los data frames de productos en uno solo, eliminando duplicados.

Por último, establece correctamente los tipos de las variables para el posterior análisis


## *Características de los datos*

### *Análisis de missing data en nuestro conjunto de interés*

### *Variables de tipo numérico*

### *Variables de tipo categórico*

### *Análisis de los outliers*



# Resultados

# Conclusiones
