---
title: " Mini Proyecto 2025. Análisis de tickets de supermercado"
author: "Mar Fuentes Armenteros, Paula Girbés Plaza, Pablo Fernando Navarro Sánchez, Andreu Serrano Briz, Hugo Cuñat Alabau y Rafael Cebrián Pérez"
date: "`r Sys.Date()`"
output:
  bookdown::pdf_document2:
    fig_caption: yes
    df_print: kable
  bookdown::html_document2:
    fig_caption: yes
    df_print: kable
---

```{r setup, include=FALSE}
knitr::opts_chunk$set(echo = TRUE)
```

```{r Carga-librerias, include=FALSE}
knitr::opts_chunk$set(echo = FALSE, warning = FALSE, message = FALSE) 
library(pdftools)
library(stringr)
library(dplyr)
library(lubridate)
library(knitr)
library(bookdown)
library(kableExtra)

options(OutDec = ",", digits = 2)

```

```{r Exportacion-tickets, include=FALSE}

carpeta_data <- "data"

# Obtenemos todos los nombres de los tickets que tengan extensión pdf y los guardamos en una lista
tickets <- list.files(carpeta_data, pattern = "\\.pdf$", full.names = TRUE)


```

```{r Procesamiento-ticket, include=FALSE}

#Esta función procesa un ticket
procesar_ticket <- function(ticket){
  # Extraemos toda la información del ticket como un vector
  texto <- pdf_text(ticket)
  texto <- paste(texto, collapse = "\n") # unimos todo el texto en un solo string
  
  #Verificación de que es un ticket de Mercadona
  if (!str_detect(texto, "MERCADONA, S\\.A\\.")) {
    return(NULL)  
  }
  supermercado <- "MERCADONA"
  
  # Obtenemos las líneas de texto individuales 
  lineas <- str_split(texto, "\n")[[1]]%>% 
    str_trim() %>% 
    .[. != ""]
  
  # Dirección (línea que contenga "CTRA.")
  idx_mercadona <- grep("MERCADONA, S\\.A\\.", lineas)
  direccion <- if (length(idx_mercadona) > 0 && idx_mercadona + 1 <= length(lineas)) {
    str_trim(lineas[idx_mercadona + 1])
  } else {
    NA
  }
  
  # Código postal
  linea_cp_municipio <- lineas[grepl("^\\s*\\d{5}\\s+\\w+", lineas)][1]
  codigo_postal <- ifelse(!is.na(linea_cp_municipio), str_extract(linea_cp_municipio, "\\d{5}"), NA)
  
  #Municipio
  municipio <- ifelse(!is.na(linea_cp_municipio), str_trim(str_remove(linea_cp_municipio, "^\\s*\\d{5}\\s+")), NA)
  
  # Teléfono
  telefono <- str_extract(texto, "TELÉFONO: \\d+")
  telefono <- ifelse(!is.na(telefono), str_remove(telefono, "TELÉFONO: "), NA)
  
  # Fecha 
  fecha <- str_extract(texto, "\\d{2}/\\d{2}/\\d{4}")
  
  #Hora
  hora <- str_extract(texto, "(?<=\\d{2}/\\d{2}/\\d{4} )\\d{2}:\\d{2}")
  
  # Número de operador
  op <- str_extract(texto, "OP: \\d+")
  op <- ifelse(!is.na(op), str_remove(op, "OP: "), NA)
  
  # Número de tienda, caja y factura
  factura <- str_extract(texto, "FACTURA SIMPLIFICADA: \\d+-\\d+-\\d+")
  if (!is.na(factura)) {
    partes <- unlist(str_split(str_remove(factura, "FACTURA SIMPLIFICADA: "), "-"))
    tienda <- partes[1]
    caja <- partes[2]
    num_factura <- partes[3]
  } else {
    tienda <- NA
    caja <- NA
    num_factura <- NA
  }
  
  # Parking
  entrada <- str_extract(texto, "ENTRADA\\s+\\d{2}:\\d{2}") %>% str_extract("\\d{2}:\\d{2}")
  salida <- str_extract(texto, "SALIDA\\s+\\d{2}:\\d{2}") %>% str_extract("\\d{2}:\\d{2}")
  
  # Total
  total <- str_match(texto, "TOTAL \\(€\\)\\s+(\\d+,\\d{2})")[,2] %>% str_replace(",", ".") %>% as.numeric()
  
  #Tarjeta
  tarjeta <- str_extract(texto, "TARJ\\. BANCARIA.*?(\\d{4})")
  tarjeta <- ifelse(!is.na(tarjeta), str_extract(tarjeta, "\\d{4}"), NA)
  
  #Nc
  nc <- str_extract(texto, "N\\.C: \\d+")
  nc <- ifelse(!is.na(nc), str_remove(nc, "N\\.C: "), NA)
  
  #Aut
  aut <- str_extract(texto, "AUT: \\d+")
  aut <- ifelse(!is.na(aut), str_remove(aut, "AUT: "), NA)
  
  #Aid
  aid <- str_extract(texto, "AID: [\\w\\d]+")
  aid <- ifelse(!is.na(aid), str_remove(aid, "AID: "), NA)
  
  #Arc
  arc <- str_extract(texto, "ARC: \\d+")
  arc <- ifelse(!is.na(arc), str_remove(arc, "ARC: "), NA)
  
  #Tipo de pago
  tipo_pago <- str_match(texto, "(VISA|MASTERCARD|AMEX|DÉBITO|CRÉDITO|DEBITO|CREDITO|EFECTIVO)[ /A-Z]*")[,1]
  
  # Productos
  productos <- list()
  en_pescado <- FALSE
  
   for (i in seq_along(lineas)) {
    linea <- lineas[i]
    if (str_detect(linea, "^PESCADO$")) {
      en_pescado <- TRUE
      next
    }
    
    if (i < length(lineas)) {
      linea_siguiente <- lineas[i + 1]

      # Detectar formato de producto con peso
      if (str_detect(linea_siguiente, "\\d+[.,]\\d+\\s*kg\\s+\\d+[.,]\\d+\\s*€/kg")) {
        nombre <- linea
        datos <- str_match(linea_siguiente, "(\\d+[.,]\\d+)\\s*kg\\s+(\\d+[.,]\\d+)\\s*€/kg\\s+(\\d+[.,]\\d{2})")
        peso <- as.numeric(str_replace(datos[2], ",", "."))
        precio_kg <- as.numeric(str_replace(datos[3], ",", "."))
        importe <- as.numeric(str_replace(datos[4], ",", "."))

        categoria <- if (en_pescado) "pescado" else if (str_detect(tolower(nombre), "kiwi|banana|mandarina|tomate|espinaca|ajo|champiñon")) "fruta/verdura" else "venta_por_unidades"

        productos[[length(productos) + 1]] <- data.frame(
          producto = nombre, cantidad = peso,
          precio_unitario = precio_kg, importe = importe,
          es_peso = TRUE, categoria = categoria, stringsAsFactors = FALSE
        )
        next
      }
    }
    partes <- str_match(linea, "^(\\d+)\\s+(.*?)\\s+(\\d+[.,]\\d{2})(?:\\s+(\\d+[.,]\\d{2}))?$")
    if (!all(is.na(partes))) {
      cantidad <- as.numeric(partes[2])
      producto <- partes[3]
      precio_unit <- as.numeric(str_replace(partes[4], ",", "."))
      importe <- ifelse(!is.na(partes[5]), as.numeric(str_replace(partes[5], ",", ".")), precio_unit * cantidad)

      categoria <- if (en_pescado) "pescado" else "venta_por_unidades"
      

      productos[[length(productos) + 1]] <- data.frame(
        producto = producto, cantidad = cantidad,
        precio_unitario = precio_unit, importe = importe,
        es_peso = FALSE, categoria = categoria, stringsAsFactors = FALSE
      )
    }
  }

  if (length(productos) == 0) return(NULL)

  df_productos <- do.call(rbind, productos) %>%
    mutate(
      ticket_id = factura, supermercado = supermercado, direccion = direccion,
      codigo_postal = codigo_postal, municipio = municipio, telefono = telefono,
      fecha = fecha, hora = hora, op = op, tienda = tienda, caja = caja, num_factura = num_factura,
      entrada = entrada, salida = salida, total = total, tarjeta = tarjeta,
      nc = nc, aut = aut, aid = aid, arc = arc, tipo_pago = tipo_pago
    )
  df_productos <- df_productos %>%
  mutate(
    categoria = ifelse(str_detect(producto, "^1\\s+"), "fruta/verdura", categoria),
    producto = str_replace(producto, "^1\\s+", ""),
    cantidad = ifelse(es_peso, round(importe / precio_unitario, 1), cantidad),
    categoria = as.factor(categoria)
  )

  return(df_productos)
}


# Procesamiento con filtrado
lista_tickets <- lapply(tickets, procesar_ticket)
lista_tickets <- lista_tickets[!sapply(lista_tickets, is.null)] 

# Combina y elimina duplicados 
tickets_df <- do.call(rbind, lista_tickets)
tickets_df <- tickets_df[!duplicated(tickets_df[, c("ticket_id", "producto", "cantidad", "precio_unitario")]), ]

# Cambiar los tipos de datos
if (!is.null(tickets_df)) {
  tickets_df <- tickets_df %>%
    mutate(
      cantidad = as.integer(cantidad),
      codigo_postal = as.integer(codigo_postal),
      telefono = as.integer(telefono),
      op = as.integer(op),
      tienda = as.integer(tienda),
      caja = as.integer(caja),
      num_factura = as.integer(num_factura),
      tarjeta = as.integer(tarjeta),
      nc = as.integer(nc),
      aut = as.integer(aut),
      arc = as.integer(arc),
      fecha = dmy(fecha),
      hora = format(as.POSIXct(hora, format = "%H:%M"), "%H:%M"),  
      entrada = format(as.POSIXct(entrada, format = "%H:%M"), "%H:%M"),  
      salida = format(as.POSIXct(salida, format = "%H:%M"), "%H:%M")    
    )%>%mutate(
    cantidad = ifelse(es_peso, round(importe / precio_unitario,1), cantidad)
  )
}
#

```

# Introducción

En este proyecto se aborda el análisis exploratorio de datos a partir de tickets de supermercado, con el objetivo de extraer información relevante sobre los hábitos de consumo, productos adquiridos, precios y comportamiento de compra. El conjunto de datos que se utiliza pertenece a varios tickets del supermercado Mercadona proporcionados por la Universidad de Valencia (UV). En concreto, pertenece a una recolecta entre el profesor y varios alumnos de la asignatura de Tratamiento de datos. Este proyecto tiene como objetivo analizar los datos extraidos de los tickets para responder a las siguientes preguntas:

***¿Cuáles son los 5 productos, de los vendidos por unidades, con más ventas ? ¿Cuántas unidades de cada uno se han vendido ?***

```{r}
library(ggplot2)

# Filtrar, agrupar y seleccionar los 5 productos con más unidades vendidas
top_productos_unidades <- tickets_df %>%
  filter(categoria == "venta_por_unidades") %>%
  group_by(producto) %>%
  summarise(unidades_vendidas = sum(cantidad)) %>%
  arrange(desc(unidades_vendidas)) %>%
  slice_max(order_by = unidades_vendidas, n = 5)

kable(top_productos_unidades)

ggplot(top_productos_unidades, aes(x = unidades_vendidas, y = reorder(producto, unidades_vendidas))) +
  geom_segment(aes(x = 0, xend = unidades_vendidas, y = producto, yend = producto), color = "gray70") +
  geom_point(size = 5, color = "steelblue") +
  labs(
    title = "Top 5 productos vendidos por unidades",
    x = "Unidades vendidas",
    y = "Producto"
  ) +
  theme_minimal()


```

Destaca en primer lugar el producto HUEVOS GRANDES-L, con una cantidad notablemente superior al resto, lo que sugiere que es un artículo de consumo recurrente y básico en la cesta de la compra. Le siguen productos como ATÚN CLARO OLIVA y BOLSA PLÁSTICO, siendo este último un caso interesante por tratarse de un artículo no alimenticio que aparece con frecuencia debido probablemente a que se registra individualmente en cada compra. Completan la lista QUESO LONCHAS CABRA y YOGUR COCO, productos de valor añadido que podrían reflejar hábitos de consumo específicos.

***Si consideramos la categoría de FRUTAS Y VERDURAS. Cuáles son los 5 productos más vendidos ? ¿Cuántos kilos se han vendido de cada uno de estos productos ?***

```{r}
# Top 5 frutas y verduras más vendidas por kilos

top_frutas_verduras <- tickets_df %>%
  filter(categoria == "fruta/verdura", es_peso == TRUE) %>%
  group_by(producto) %>%
  summarise(kilos_vendidos = sum(cantidad)) %>%
  arrange(desc(kilos_vendidos)) %>%
  slice_max(order_by = kilos_vendidos, n = 5)

kable(top_frutas_verduras)

ggplot(top_frutas_verduras, aes(x = reorder(producto, kilos_vendidos), y = kilos_vendidos, fill = producto)) +
  geom_col() +
  geom_text(aes(label = kilos_vendidos), vjust = -0.5) +
  labs(
    title = "Top 5 frutas y verduras más vendidas",
    x = "Producto",
    y = "Kilos vendidos"
  ) +
  theme_minimal() +
  theme(legend.position = "none")

```

El producto con mayor volumen de venta es claramente el PLÁTANO, con 59 kilos vendidos, lo que lo posiciona como el más demandado en este grupo. Le sigue la BANANA, con 26 kilos, lo que confirma que las frutas tropicales tienen una fuerte presencia en la cesta de la compra.

En tercera y cuarta posición aparecen SANDÍA BAJA SEMILLAS y PEPINO, con 23 y 20 kilos respectivamente, productos frescos que suelen tener picos de consumo en temporadas cálidas. Cierra el ranking el MELÓN PIEL SAPO, con 16 kilos, otro producto estacional que se asocia al verano. En conjunto, estos resultados reflejan una preferencia clara por frutas frescas y jugosas, especialmente los plátanos, posiblemente por su versatilidad y consumo habitual.

***Si consideramos la categoría de PESCADO. Cuáles son los 5 productos más vendidos ? ¿Cuántos kilos se han vendido de cada uno de estos productos ?***

```{r}
# Filtrar y agrupar productos de categoría "pescado"
top_pescado <- tickets_df %>%
  filter(categoria == "pescado", es_peso == TRUE) %>%
  group_by(producto) %>%
  summarise(kilos_vendidos = sum(cantidad)) %>%
  arrange(desc(kilos_vendidos)) %>%
  slice_max(order_by = kilos_vendidos, n = 5)

# Mostrar tabla con los resultados
kable(top_pescado)

# Representación gráfica
ggplot(top_pescado, aes(x = reorder(producto, kilos_vendidos), y = kilos_vendidos)) +
  geom_bar(stat = "identity", fill = "steelblue") +
  labs(
    title = "Top 5 productos de pescado más vendidos",
    x = "Producto",
    y = "Kilos vendidos"
  ) +
  coord_flip() +
  theme_minimal()

```

El líder destacado en volumen de venta es el PLÁTANO, con 59 kilos, lo que lo sitúa como una fruta de consumo diario y constante, probablemente por su versatilidad, valor nutricional y bajo precio. En segundo lugar se encuentra la BANANA, con 26 kilos vendidos, lo que confirma la alta demanda general de frutas tropicales.

El resto del ranking lo componen productos frescos y de consumo estacional como la SANDÍA BAJA SEMILLAS (23 kg), el PEPINO (20 kg) y el MELÓN PIEL SAPO (16 kg). Estos datos reflejan una clara inclinación del consumidor por productos frescos, saludables y especialmente apropiados para el verano, lo cual puede estar ligado al momento del año en que se recopilaron los tickets.

***Muestra mediante un gráfico de líneas como ha variado el precio por kilo de las bananas y los plátanos en los tickets disponibles, a lo largo del tiempo.***

```{r}

library(lubridate)

# Filtrar bananas y plátanos vendidos por peso
banana_platano <- tickets_df %>%
  filter(es_peso == TRUE, str_detect(tolower(producto), "banana|plátano|platano")) %>%
  mutate(fecha = as.Date(fecha)) %>%
  group_by(producto, fecha) %>%
  summarise(precio_promedio = mean(precio_unitario), .groups = "drop")  

# Gráfico de evolución temporal del precio por kilo
ggplot(banana_platano, aes(x = fecha, y = precio_promedio, color = producto)) +
  geom_line(linewidth = 1) + 
  labs(
    title = "Evolución del precio por kilo de bananas y plátanos",
    x = "Fecha",
    y = "Precio por kilo (€)"
  ) +
  theme_minimal()



```

Se aprecia que el precio del plátano ha sido más variable, alcanzando máximos por encima de los 3 €/kg durante el verano de 2024, lo que sugiere posibles efectos estacionales o fluctuaciones en la oferta. A partir de septiembre, ese precio desciende de forma gradual, estabilizándose en torno a los 2 €/kg a inicios de 2025.

Por el contrario, el precio de la banana se mantiene relativamente estable en torno a 1,4 €/kg durante la mayor parte del periodo. Solo hacia finales de 2024 se observa una caída puntual por debajo de 1,2 €/kg, seguida de una recuperación en los primeros meses de 2025. Esta estabilidad podría deberse a una cadena de suministro más global o menos expuesta a factores locales.

La comparación entre ambas frutas refleja cómo productos similares pueden comportarse de forma distinta en el mercado, y cómo el precio del plátano parece estar más expuesto a variaciones estacionales o logísticas.

**¿ Cuál es la procedencia de los tickets ?¿ Qué ciudad/ pueblo tiene un mayor número de tickets ?**

```{r}

tickets_por_municipio <- tickets_df %>%
  distinct(ticket_id, municipio) %>% #Asegura que cada ticket cuente una vex por municipio
  count(municipio, sort = TRUE) #Agrupa por municipio y cuenta registros y ordena de manera desdendente

head(tickets_por_municipio, 10) #Muestra los 10 primeros municipios

tickets_por_municipio %>%
  slice_max(n, n = 10) %>% #Selecciona los 10 municipios con mayor numero de tickets
  ggplot(aes(x = reorder(municipio, n), y = n))  + #Ordena municipios por el valor de n (es decir, 10)
  geom_bar(stat = "identity", fill = "steelblue") + #Creagrafico de barras
  coord_flip() #Invierte el grafico para que se vea horizontal
  labs(
    title = "Top 10 municipios con más tickets",
    x = "Municipio",
    y = "Número de tickets"
  ) +
  theme_minimal()

#Los tickets provienen de Valencia, y de pueblos de alrededor

#La ciudad con mayor numero tickets es Valencia
```

Los tickets provienen de Valencia y de pueblos de alrededor. Y la ciudad con mayor número de tickets es Valencia.

**Muestra mediante un diagrama el número de tickets recogidos cada día de las semana. ¿Si tuvieses que cerrar un día entre semana qué día lo harías ?**

**1.¿Cuáles son las frutas más compradas durante la primavera? (Filtrar por fecha y categoría de producto)**.

```{r}

# Asegurarse de que la columna fecha es tipo Date
tickets_df <- tickets_df %>%
  mutate(fecha = as.Date(fecha)) #convertir en tipo fecha (si no lo era)

# Obtener día de la semana por ticket
tickets_dia_semana <- tickets_df %>%
  distinct(ticket_id, fecha) %>% #eliminar duplicados
  mutate(dia_semana = wday(fecha, label = TRUE, abbr = FALSE)) %>% #extraer dia de la semana con wday y con label usar nombres de los dias de la semana.
  count(dia_semana)

ggplot(tickets_dia_semana, aes(x = reorder(dia_semana, n), y = n)) + #Ordenar los dias de la semana por frecuencia de tickets
  geom_bar(stat = "identity", fill = "pink") +#crear grafico de barras vertical
  labs(title = "Número de tickets por día de la semana", x = "Día", y = "Número de tickets") + 
  coord_flip() + #invertir el grafico em horizontal
  theme_minimal() 

#Como el domingo está cerrado, el que menos ventas tiene es el Jueves.


```

En el ejercicio del diagrama del número de tickets por día, se puede observar que el dia que menos ventas hay y por lo cual sería el dia que cerraría, seria el jueves, aunque en el diagrama salga el domingo, pero ese dia siempre está cerrado el Mercadona.

**2.¿Qué productos suelen comprarse más durante festivos como Navidad, Semana Santa o Fallas? (Comparar ventas en fechas clave con el resto del año).**

```{r}
library(dplyr)

tickets_df <- tickets_df %>%
  mutate(fecha = as.Date(fecha))

top_navidad <- tickets_df %>%
  filter(
    (fecha >= as.Date("2023-12-20") & fecha <= as.Date("2023-12-31")) |  # Navidad 2023
    (fecha >= as.Date("2024-12-20") & fecha <= as.Date("2024-12-31"))     # Navidad 2024
  ) %>%
  group_by(producto) %>%
  summarise(unidades = sum(cantidad), .groups = "drop") %>%
  arrange(desc(unidades)) %>%
  slice_head(n = 3)

top_semana_santa <- tickets_df %>%
  filter(
    fecha >= as.Date("2024-03-23") & fecha <= as.Date("2024-03-30")  # Semana Santa 2024
  ) %>%
  group_by(producto) %>%
  summarise(unidades = sum(cantidad), .groups = "drop") %>%
  arrange(desc(unidades)) %>%
  slice_head(n = 3)

top_fallas <- tickets_df %>%
  filter(
    (fecha >= as.Date("2024-03-15") & fecha <= as.Date("2024-03-19")) |  # Fallas 2024
    (fecha >= as.Date("2025-03-15") & fecha <= as.Date("2025-03-15"))    # Único día disponible en 2025
  ) %>%
  group_by(producto) %>%
  summarise(unidades = sum(cantidad), .groups = "drop") %>%
  arrange(desc(unidades)) %>%
  slice_head(n = 3)

list("Navidad" = top_navidad %>% mutate(festivo = "Navidad"),      
  "Semana Santa" = top_semana_santa %>% mutate(festivo = "Semana Santa"),
  "Fallas" = top_fallas %>% mutate(festivo = "Fallas")
) %>%
  bind_rows() %>%               
  select(festivo, producto, unidades) %>%  
  arrange(festivo, desc(unidades)) 
```

Los productos que mas se suelen vender en Fallas son: Harina Integral, Habas y Azúcar. Mientras que en Navidad es: Cola sin cafeína, Yogur coco y Agua Cortes. Y por último en Semana Santa: Chapata Cristal, Tinto Bobal y Arroz.

3.¿Se compran productos diferentes en zonas urbanas frente a rurales? (Agrupar por ciudad o código postal y comparar top productos).

```{r}
library(pdftools)
library(stringr)
library(dplyr)
# Obtener la lista de archivos PDF
pdf_files <- list.files(path = "C:/Users/hcuny/Desktop/proyectoTD/CarpetaAlumno/data", pattern = "\\.pdf$", full.names = TRUE)
# Procesar cada archivo PDF y combinar los resultados en un solo dataframe
ticket_data_list <- lapply(pdf_files, function(file_path) {
  procesar_ticket(file_path)  # Asumiendo que procesar_ticket devuelve un dataframe
})
# Combinar los resultados en un solo dataframe
tickets_df <- do.call(rbind, ticket_data_list)
# Verificar si tickets_df es un dataframe
if (is.data.frame(tickets_df)) {
  # Definir una función para clasificar como 'urbana' o 'rural' según el código postal
  clasificar_zona <- function(codigo_postal) {
    # Definir los códigos postales urbanos
    urbanos <- c('46001', '46002', '46003', '46004', '46005', '46006', '46007', '46008', '46009', '46010', '46011', '46012', '46013', '46014', '46015', '46016', '46017', '46018', '46019', '46020', '46021', '46022', '46023', '46024', '46025', '46026', '46027', '46028', '46029', '46030', '46031')  # Códigos postales urbanos de la zona
    # Clasificar la zona según el código postal
    if (substr(as.character(codigo_postal), 1, 5) %in% urbanos) {
      return('Urbana')
    } else {
      return('Rural')
    }
  }
  # Aplicar la clasificación de zona a cada código postal en el dataframe
  tickets_df$zona <- sapply(tickets_df$codigo_postal, clasificar_zona)
  # Agrupar por zona y producto, y sumar las cantidades
  productos_por_zona <- tickets_df %>%
    group_by(zona, producto) %>%
    summarise(cantidad_total = sum(cantidad, na.rm = TRUE)) %>%
    arrange(desc(cantidad_total))
  # Ver los productos más comprados por zona
  head(productos_por_zona)
} else {
  print("El dataframe tickets_df no se ha creado correctamente.")
}
#En la zona urbana, los productos más comprados parecen ser leche desnatada con calcio y queso lonchas cabra, que son productos lácteos y envasados al contario que en la zona rural, cuyos productos más comprados incluyen copos de avena y garbanzo m. cocido, que son alimentos más básicos y no tan procesados.
#En la zona urbana, hay una mayor presencia de productos procesados y envasados, como leches y quesos, que pueden ser más comunes en áreas con mayores recursos y una oferta variada en supermercados, no como en la zona rural, que los productos tienden a ser más básicos y naturales, como el garbanzo cocido y chapata cristal, lo que podría reflejar una preferencia por alimentos menos procesados
```

4.¿Qué productos suelen comprarse juntos con frecuencia? (por ejemplo, pan con chocolate) (Analizar combinaciones frecuentes dentro del mismo ticket).

```{r}
library(dplyr)
library(arules)
# Crear una lista de transacciones
transacciones <- tickets_df %>%
  group_by(ticket_id) %>%
  summarise(productos = list(producto)) %>%
  ungroup()
# Convertimos las transacciones en un formato transaccional
transacciones_list <- as(transacciones$productos, "transactions")
# Ejecutar el algoritmo Apriori para encontrar combinaciones frecuentes
# Ajustamos los parámetros para filtrar las reglas menos frecuentes
reglas <- apriori(transacciones_list, parameter = list(supp = 0.05, conf = 0.5))  # Aumentamos el soporte
# Inspeccionar las reglas generadas
inspect(reglas)
# Filtrar reglas interesantes con un lift mayor a 1.5
reglas_interesantes <- subset(reglas, lift > 1.5)
# Ver las reglas interesantes
inspect(reglas_interesantes)
#Parece que los clientes que compran CACAHUETE CHOCOLATE tienden a comprar también ALMENDRA NATURAL y/o PEPINO, lo que podría indicar una preferencia por productos saludables o snacks que se complementan entre sí
```

5.¿Qué productos se mantienen en la cesta aunque cambien de precio? (Observar si bajadas o subidas de precio afectan a las unidades compradas).

```{r}
library(ggplot2)
library(dplyr)
# Agrupar por producto y calcular la media de precio y cantidad comprada por cada producto
productos_precio_cantidad <- tickets_df %>%
  group_by(producto) %>%
  summarise(
    precio_promedio = mean(precio_unitario, na.rm = TRUE),  # Cambiar 'precio' por el nombre correcto
    cantidad_total = sum(cantidad, na.rm = TRUE),
    cantidad_var = var(cantidad, na.rm = TRUE),
    precio_var = var(precio_unitario, na.rm = TRUE),  # Cambiar 'precio' por el nombre correcto
    .groups = 'drop'
  )
# Ver los resultados
head(productos_precio_cantidad)
# Gráfico para visualizar la relación entre precio y cantidad
ggplot(productos_precio_cantidad, aes(x = precio_promedio, y = cantidad_total)) +
  geom_point() +
  geom_smooth(method = "lm", se = FALSE) +
  labs(title = "Relación entre Precio Promedio y Cantidad Comprada",
       x = "Precio Promedio",
       y = "Cantidad Total Comprada")
colnames(tickets_df)
#El gráfico muestra una correlación negativa entre el precio promedio y la cantidad comprada. Es decir, a medida que el precio promedio aumenta, la cantidad comprada disminuye.
# La línea azul de regresión parece indicar que, en general, los productos más caros tienden a venderse menos
```

6.¿Cuántos productos se compran en promedio por ticket? (Contar productos por ticket y calcular la media).

```{r}
library(tidyr)
library(dplyr)
library(purrr)

# Agrupamos las categorías por ticket
categorias_por_ticket <- tickets_df %>%
  filter(!is.na(categoria)) %>%  
  group_by(ticket_id) %>%
  summarise(categorias = list(unique(categoria))) %>%
  filter(lengths(categorias) >= 2) 

# Obtenemos combinaciones de 2 categorías
pares_categorias <- categorias_por_ticket %>%
  mutate(
    pares = map(categorias, ~combn(sort(.x), 2, simplify = FALSE))
  ) %>%
  select(pares) %>%
  unnest(pares) %>%
  count(pares, sort = TRUE)

# Mostramos las combinaciones más frecuentes
pares_categorias %>% 
  slice_max(n, n = 10) %>%
  mutate(pares = map_chr(pares, ~ paste(.x, collapse = " + "))) %>%
  kable(caption = "Top combinaciones de categorías en tickets")

```

Los productos de venta por unidades (como pan, huevos, o productos no pesados) suelen comprarse junto a frutas y verduras, y en mucha menor medida, junto al pescado. También es común que los consumidores compren frutas/verduras junto con pescado.

8.¿Cómo cambia el gasto promedio según el día de la semana? (Comparar el total gastado y cantidad de tickets por día).

```{r}
library(knitr)

gasto_por_dia <- tickets_df %>%
  distinct(ticket_id, .keep_all = TRUE) %>%  
  mutate(dia_semana = weekdays(fecha)) %>%   
  group_by(dia_semana) %>%
  summarise(
    total_gastado = sum(total, na.rm = TRUE),     
    tickets = n(),                                
    gasto_promedio = total_gastado / tickets      
  ) %>%
  arrange(match(dia_semana, c("lunes", "martes", "miércoles", "jueves", "viernes", "sábado", "domingo")))

gasto_por_dia %>%  
  kable(caption = "Gasto promedio por día de la semana")
```

El gasto promedio es más alto durante el día del Sábado, probablemente porque la gente hace más compras grandes. El gasto disminuye entre semana, siendo el jueves el día con el promedio más bajo.

9.¿Qué día tiene menos volumen de compras? ¿Y cuál el mayor? (Contar número de tickets por día de la semana).

```{r}
tickets_por_dia <- tickets_df %>%
  distinct(ticket_id, .keep_all = TRUE) %>%  
  mutate(dia_semana = weekdays(fecha)) %>%   
  group_by(dia_semana) %>%
  summarise(tickets = n())%>%
  arrange(tickets)

tickets_por_dia %>%  
  kable(caption = "Número de tickets por día de la semana")
```

El domingo registra el menor volumen de compras (solo 1 ticket), ya que Mercadona permanece cerrado ese día, excepto en fechas especiales como Navidad. Probablemente por este motivo, debido a la planificación de los clientes, el día con mayor actividad registrada es el sábado (alcanzando 81 tickets).

10¿Qué mes registra mayores compras de frutas y verduras? (Filtrar por categoría y agrupar por mes).

```{r}
library(lubridate)

frutas_verduras <- tickets_df %>%
  filter(categoria %in% "fruta/verdura") %>%     
  mutate(mes = month(fecha, label = TRUE)) %>% 
  group_by(mes, categoria) %>%
  summarise(kilos = sum(cantidad, na.rm = TRUE), .groups = "drop") %>%
  arrange(desc(kilos))

frutas_verduras %>%  
  kable(caption = "Número de compras de frutas/verduras por meses del año")
```

El mes de Enero es el que registra mayores compras de fruta y verdura con un total de 68kg.

11. ¿Qué productos tienen mayor rotación semanal y cuáles permanecen más tiempo sin comprarse? (Agrupar ventas por semana y producto, analizar frecuencia de compra).

12. ¿Cómo afecta la climatología al tipo de productos comprados? (ej. helados en verano, sopas en invierno) (Relacionar fechas con estaciones y tipos de producto).

13. ¿Qué impacto tienen las promociones o descuentos en la cantidad comprada de un producto? (Comparar unidades vendidas antes, durante y después de una promoción).

14. ¿Qué ticket promedio se observa según el tipo de establecimiento (urbano, rural, turístico)? (Agrupar por zona y calcular gasto promedio por ticket).

15. ¿Qué productos suelen ser los primeros en desaparecer en compras grandes (+20 productos)? (Analizar orden de productos en tickets extensos).

16. ¿Existen diferencias de compra entre clientes que compran entre semana frente a fines de semana? (Comparar volumen y tipo de productos por día).

17. ¿Hay patrones de consumo distintos entre zonas costeras y zonas del interior? (Comparar categorías más compradas según localización geográfica).

18. ¿Qué marcas blancas se compran más en comparación con productos de marca? (Clasificar productos por tipo de marca y analizar proporciones de compra).

19. ¿**Cuáles son los productos más comprados por la mañana frente a la tarde? (Agrupar tickets por franja horaria y analizar top productos).**

```{r}
library(hms)

tickets_df <- tickets_df %>%
  mutate(
    hora = ifelse(nchar(hora) == 5, paste0(hora, ":00"), hora), 
    hora = as_hms(hora),  
    franja_horaria = case_when(
      hour(hora) < 15 ~ "mañana",
      TRUE ~ "tarde"
    )
  )

top_por_franja <- tickets_df %>%
  group_by(franja_horaria, producto) %>%
  summarise(unidades = sum(cantidad), .groups = "drop") %>%
  group_by(franja_horaria) %>%
  slice_max(order_by = unidades, n = 5)

top_por_franja

```

Los productos que mas se venden por la mañana son: Tomate triturado, Atún claro calvom copos de avena, queso lonchas cabra y espárragos verde fino. Mientras que por la tarde: huevos grandes-L, plátano, atún claro oliva, bolsa plástico y yogur coco

20. ¿Qué artículos aumentan su venta a fin de mes (posiblemente por cobro de sueldos)? (Comparar ventas por semana del mes, especialmente última semana)

# Material y Métodos

## *Carga de librerías y datos necesarios para el análisis*

```{r tabla-librerias}
librerias <- data.frame(
  "Librería" = c("pdftools", "stringr", "dplyr", "lubridate", 
                "knitr", "bookdown", "kableExtra", "purrr", "tidyr"),
  "Función" = c(
    "Extraer texto de archivos PDF",
    "Manipulación de cadenas con regex",
    "Transformación y manipulación de datos",
    "Manejo avanzado de fechas/horas",
    "Generación de informes dinámicos",
    "Creación de documentos académicos",
    "Formato profesional de tablas",
    "Iteraciones y programación funcional",
    "Organización de datos en formato tidy"
  )
)

knitr::kable(
  librerias,
  caption = "Librerías utilizadas y su función",
  booktabs = TRUE
)
```

Para el correcto desarrollo de la exportación y análisis de los datos, en primer lugar, se cargan todas las librerías necesarias al principio del código. Estas librerías son las mostradas en la Tabla \ref{tab:tabla-librerias}.

Posteriormente, se realiza la carga de los tickets. Estos tickets se encuentran

## *Características de los datos*

### *Análisis de missing data en nuestro conjunto de interés*

### *Variables de tipo numérico*

### *Variables de tipo categórico*

### *Análisis de los outliers*

# Resultados

# Conclusiones
